【裁判字號】    92,國,32
【裁判日期】    921219
【裁判案由】    國家賠償
【裁判全文】
臺灣臺北地方法院民事判決  九十二年度國字第三二號
    原      告  乙○○
                丙○○○
    共      同
    訴訟代理人  許麗紅律師
    被      告  臺北市政府
    法定代理人  甲○○
    被      告  臺北市北投區公所
    法定代理人  丁○○
    共      同
    訴訟代理人  蘇衍維律師
右當事人間請求國家賠償事件，經本院於民國九十二年十二月一日言詞辯論終結，判
決如左：
    主    文
原告之訴及假執行之聲請均駁回。
訴訟費用由原告負擔。
    事    實
甲、原告方面：
一、聲明：
（一）被告應連帶給付原告乙○○新臺幣（下同）二百五十二萬一千五百三十元，及
      自民國九十一年九月三日起至清償日止，按週年利率百分之五計算之利息。
（二）被告應連帶給付原告丙○○○二百三十九萬一千七百三十元，及自九十一年九
      月三日起至清償日止，按週年利率百分之五計算之利息。
（三）願供擔保，請准宣告假執行。
二、陳述：
（一）原告之子高易寬於九十年七月二十一日駕駛車號MTW－七九二號重型機車，沿
      台北市○○○路○段由北向南進行，行經台北市○○○路○段六○一巷十一號
      前，因撞及該道路上一低於路面約十公分之排水溝蓋，致機車前輪鐵蓋劇烈震
      動車身搖晃失控衝向對向車道，與訴外人王旻文駕駛車牌號碼七K-五七二六號
      自小客車相撞，致顱內出血當日死亡。上開道路上所設置之水溝蓋低於路面達
      十公分，其設置及管理顯有缺失，而其造成高易寬因撞及該水溝蓋而與對向車
      道來車相撞致死，則被告即上開道路之設置及管理機關臺北市北投區公所（下
      稱北投區公所）自應依國家賠償法第三條第一項規定負賠償責任。又被告台北
      市政府係被告北投區公所之上級機關，其疏未盡其監督責任造成高易寬死亡，
      亦應依國家賠償法第五條及民法第一百八十五條第一項規定與被告北投區公所
      負共同侵權行損害賠償責任。
（二）原告乙○○為高易寬之父，為高易寬支出殯葬費十二萬九千八百元，被告應依
      國家賠償法第五條及民法第一百九十二條第一項規定賠償原告此項殯喪費用。
      又原告乙○○及丙○○○分別為高易寬之父母，依民法第一千一百十四條規定
      高易寬對原告負有扶養義務，故依國家賠償法第五條、民法第一百九十二條第
      二項規定，被告亦應賠償原告依「個人綜合所得稅扶養親屬寬減額」乘以「應
      受扶養年限」計算之扶養費用。查原告乙○○為三十八年九月六日出生，原告
      丙○○○為三十八年五月三日出生，於高易寬死亡（九十年七月二十一日）時
      均為五十二歲，依八十八年臺閩地區兩性平均簡易生命表，原告乙○○及丙○○○於高易寬死亡時所得受扶養之餘命均為二十六‧五八歲，乘以我國八十九
      年度綜合所得稅扶養親屬寬減額每人每年七萬四千元，原告乙○○及丙○○○
      得受之扶養費用各為一百九十六萬六千九百二十元（扶養親屬寬減額74000 ×
      平均餘命26.58＝0000000））。而原告包括高易寬在內原有四名子女，故高易
      寬應負之扶養責任為四十九萬一千七百三十元（0000000×1/4＝491730），應
      由被告負責賠償。又高易寬為六十四年八月二十五日出生，於死亡時尚未滿二
      十六歲，正值青壯階段，且係原告之獨子，原告原期待高易寬成家立業，以享
      受含飴弄孫之福，但現竟遭愛子因故殞歿之事實，身心均受打擊深感傷痛，為
      告慰死者在天之靈，及稍平親屬之悲憤情緒，被告應依國家賠償法第五條及民
      法第一百九十四條規定賠償原告精神上損害賠償各一百九十萬元。以上金額原
      告乙○○部分合計為二百五十二萬一千五百三十元，原告丙○○○部分合計為
      二百三十九萬一千七百三十元。原告於起訴前已向被告台北市政府所屬台北市
      政府工務局養護工程處申請國家賠償，台北市政府工務局至遲於九十一年九月
      二日即已受領該申請，故原告自得請求被告連帶給付自九十一年九月二日起至
      清償日止，按週年利率百分之五計算之法定遲延利息。
（三）台北市○○○路○段六０一巷十一號系爭事故現場係一轉彎地帶，如無外力介
      入，高易寬應是順沿道路方向前進，不會衝入對向車道。且系爭事故現場尚留
      有高易寬駕駛機車之刮地痕，益見高易寬係因撞及系爭水溝蓋而傾倒。高易寬
      於系爭交通事故發生當時並無超速，縱係因車速過快失控，亦是依其原來行車
      方向筆直衝出，應不會改變方面衝入對向車道，故其騎乘機車衝入對向車道，
      與其是否超速無關。
三、證據：提出
    訴處分書、國家賠償請求書、臺北市北投區公所函件、殯葬費統一發票、照片、
    八十九年度綜合所得稅結算申報各種減除扣抵項目應檢附證明一覽表、內政部八
    十八年度台閩地區兩性平均簡易生命表各乙份及臺北市政府工務局養護工程處函
    件二份為證，並聲請訊問證人戊○○、己○○。
乙、被告方面：
一、聲明：如主文第一項所示
二、陳述：
（一）高易寬於九十年七月二十一日並無撞及設在台北市○○○路○段六○一巷十一
      號之道路水溝蓋之可能。蓋高易寬騎乘機車經過系爭車禍地點彎道（靠道路中
      線即分向限制線附近）前，並未減速轉彎，反而加速自左邊超越其友人即訴外
      人戊○○駕駛時速約四十至五十公里之機車，且未沿道路方向向右轉彎，持續
      向前直行衝往對向車道，並在轉彎處留有一筆直煞車痕跡，故高易寬應不可能
      撞及位在道路右方邊線以外之系爭水溝蓋。又高易寬當時正在超越時速達四十
      至五十公里戊○○騎乘之機車，則其當時之時速應已達六十至七十公里，足見
      其係因車速過快致於轉彎處未能即時沿路右彎，而直行至對向車道肇事。又高
      易寬係在對向車道撞擊訴外人王旻文駕駛之自小客車方才倒地，可見在此之前
      並無其他足致其倒地之因素，故高易寬應未撞擊位於其騎乘車道右方之水溝蓋
      。至系爭道路交通事故調查報告表雖有記載「‧‧‧疑前輪撞及路邊排水溝凹
      陷鐵蓋致右側失控倒地‧‧‧」等文字，惟此僅為員警個人之臆測，不能據以
      認定高易寬確有撞及水溝蓋。退步言之，縱認高易寬曾撞及系爭水溝蓋，然該
      水溝蓋係位於道路邊線以外，並非在車道範圍內，則其因撞及系爭水溝蓋而衝
      向對向車道與對向來車相撞致死，亦屬可歸責高易寬個人事由所致。況在通常
      情況下，設於道路邊線外之水溝蓋縱低於路面十公分，行經該處之機車亦不會
      衝至對向車道，兩者並無相當因果關係。
（二）縱認被告應負系爭國家賠償責任，但系爭水溝蓋係在道路邊線以外，不屬於車
      道，且高易寬有違反道路交通相關法令且超速行駛，亦是促成其衝進對向車道
      之原因，其就系爭車禍之發生亦與有過失，且應負大部分之責任。又原告請求
      之扶養費，並未依霍夫曼公式扣除中間利息，依霍夫曼公式扣除後，原告可請
      求之數額僅三十一萬三千四百六十七‧一０八元。此外，原告關於精神上損害
      賠償請求之金額亦屬過高，應以二十萬元至三十萬元為適當。
三、證據：提出臺北市政府警察局交通大隊交通事故原因初步分析研判表及道路交通
    事故調查報告書各乙份為證。
丙、本院依職權調取臺灣士林地方法院檢察署（下稱士林地檢署）九十年度偵字第七
    五五八號偵查卷宗（含士林地檢署九十年度相字第四六二號相驗卷宗）。
    理    由
一、原告於提起本件訴訟前，已依國家賠償法第十一條第一項規定，以書面向被告請
    求賠償被拒，為被告所不爭，並有國家賠償請求書乙份在卷可查（見本院卷第十
    七頁至第二十頁），是原告已經協議先行程序，得依國家賠償法第三條第一項規
    定提起本件國家賠償訴訟，合先敘明。又原告原係以臺北市政府為被告提起本件
    訴訟，嗣於訴訟程序進行中，追加北投區公所為被告（見本院卷第八十頁至第八
    二頁之追加書狀），被告無異議並為本案言詞辯論，核與民事訴訟法第二百五十
    五條第一項第一款之規定要件相符，故原告前開追加，均予准許。合先敘明。
二、本件原告起訴主張：原告之子高易寬於九十年七月二十一日駕駛車號MTW－七九
    二號重型機車，沿台北市○○○路○段由北向南進行，行經該路段六○一巷十一
    號前，因撞及該道路上一低於路面約十公分之水溝蓋，致機車前輪鐵蓋劇烈震動
    、車身搖晃失控衝向對向車道，與訴外人王旻文駕駛之七K-五七二六號自小客車
    相撞，致顱內出血死亡。上開道路之設置及管理機關被告北投區公所應依國家賠
    償法第三條第一項規定負賠償責任。又被告台北市政府係被告北投區公所之上級
    機關，疏未盡其監督責任造成高易寬死亡，應依國家賠償法第五條、民法第一百
    八十五條第一項規定，與被告北投區公所負共同侵權行為人責任。被告應連帶賠
    償原告扶養費各四十九萬一千七百三十元、精神上損害賠償各一百九十萬元，及
    連帶賠償原告乙○○為高易寬支付之殯葬費十二萬九千八百元等情，爰求為命被
    告應連帶給付原告乙○○二百五十二萬一千五百三十元、原告丙○○○二百三十
    九萬一千七百三十元，及均自國家賠償申請狀送達被告當日即九十一年九月三日
    起至清償日止，按週年利率百分之五計付法定遲延利息之判決。
    被告則以；高易寬之死亡與上開路段上系爭水溝蓋之設置無關，且其所騎乘之機
    車並未撞及到系爭水溝蓋。縱認高易寬確有撞及該水溝蓋，然該水溝蓋並非在車
    道上，其因該交通事件亡故，亦是可歸責高易寬個人之事由所致，與該水溝蓋是
    否低於路面十公分間，並無相當因果關係。又縱認被告應負國家賠償責任，但高
    易寬違反道路交通相關法令騎乘在車道之外且超速行駛，則高易寬就其死亡之結
    果，亦與有過失。又原告請求給付之扶養費用，並未依霍夫曼公式扣除中間利息
    ，其金額顯然過高。再原告請求之精神上損害賠償亦過高等語，資為抗辯。
三、原告主張其子高易寬於九十年七月二十一日駕駛車號MTW－七九二號重型機車，
    沿台北市○○○路○段六０一巷十一號由北往南行進，行經該路段六○一巷十一
    號前，因機車失控衝向對向車道，而與訴外人王旻文駕駛之七K-五七二六號自小
    客車相撞，致顱內出血當日死亡之事實，業據其提出
    卷第十四頁），並為被告所不爭，復經本院調取士林地檢署九十年度偵字第七五
    五八號偵查卷宗核閱屬實，堪信為真實。又台北市○○○路○段六０一巷十一號
    由北往南車道右側上有一低於路面十公分之水溝蓋之事實，亦為兩造所不爭，並
    有道路交通事故調查報告表乙份在卷可查（見士林地檢署九十年度偵字第七五五
    八號卷第十三頁）。至原告請求被告賠償殯喪費、扶養費用及非財產上損害賠償
    ，則為被告所否認，並以前開情詞置辯。經查：
（一）按國家賠償法第三條第一項固規定公有公共設施因設置或管理有欠缺，致人民
      生命、身體或財產受損害者，國家應負損害賠償責任。然依該規定請求國家賠
      償，必須人民之生命、身體或財產所受之損害，與公有公共設施設置或管理有
      欠缺之間，具有相當因果關係，始足當之（最高法院八十四年度台上字第一○○四號判決要旨參照）。原告主張高易寬係因行經系爭水溝蓋，方造成車身搖
      晃不穩失控衝向對向車道，為被告所否認，則原告就此部分之事實，自應負舉
      證責任。
（二）查系爭車禍發生地點台北市○○○路○段六０一巷北向南車道之寬度約為四公
      尺（見士林地檢署九十年度偵字第七五五八號卷第十三頁之事故現場圖），而
      原告所主張之水溝蓋則係位在該車道之右外側，並未在柏油鋪設之車道上（見
      士林地檢署九十年度偵字第七五五八號卷第十三頁之事故現場圖，及第三一頁
      至第三二頁之現場照片）。而證人即與高易寬一同出遊分騎不同機車之戊○○
      於偵查中證稱：原來高易寬係在其之後騎乘上開機車，後來高易寬即由左方超
      車至其前方，超車不久後即發生系爭交通事故（見士林地檢署九十年度偵字第
      七五五八號卷第三一頁至第三二頁之訊問筆錄），高易寬既騎乘機車由左方超
      越戊○○騎乘之機車，則其於超車後衡情應係騎乘於與車道右側邊線有相當距
      離之車道上，而無立即移乘至車道右側邊線外，未舖設柏油之系爭水溝蓋上之
      必要。又核諸證人戊○○於偵查證稱：高易寬自後方超車至其前方時，伊之車
      速約為時速四、五十公里，超車不久後即發生系爭交通事故（見士林地檢署九
      十年度偵字第七五五八號卷第三一頁至第三二頁之訊問筆錄）；及證人即與高
      易寬在台北市○○○路○段南向北車道相撞駕駛車號七K-五七二號自小客車之
      王旻文亦於偵查時證稱：其剛轉彎時即看到高易寬駕駛之系爭車牌號碼MTW －
      七九二號機車由對面衝過來等語（見士林地檢署九十年度偵字第七五五八號卷
      第八頁背面之九十年七月二十一日之偵訊筆錄，第十四頁正面之九十年七月二
      十一日交通事故談話紀錄表、第二九頁背面至第三十頁正面之訊問筆錄），足
      認高易寬於系爭交通事故發生時，其車速應已超逾時速五十公里。在此速度下
      ，造成其騎乘之機車未沿道路方向向右轉彎，而衝入對向車道之原因甚多，諸
      如車速過快致駕駛失控、機車零件故障、輪胎漏氣及該道路路面狀況等，非僅
      有撞及系爭水溝蓋一端。原告既無法舉證排除撞擊水溝蓋以外之原因，復不能
      證明被告確有撞及系爭水溝蓋之事實，則其主張高易寬係撞及系爭水溝蓋失控
      致衝入對向車道肇事致死，即無足取。
（三）原告雖以高易寬在台北市○○○路○段北向南之車道上留有一長達五‧九公尺
      之刮地痕，主張高易寬確實係撞擊系爭水溝蓋後傾倒再失控衝入對向車道云云
      。惟查高易寬在系爭道路北向南之車道上，雖確留有距該車道路緣一公尺、斜
      向東南分向線長達五‧九公尺之刮地痕（見附於士林地檢署九十年度偵字第七
      五五八號卷第十三頁之事故現場圖、及附於士林地檢署九十年度相字第四六二
      號卷第三一頁至第三三頁之照片），但此僅能證明高易寬騎乘之機車於衝入對
      向車道前已經傾倒，並不足以證明造成高易寬騎乘之機車係因撞及系爭水溝蓋
      而傾倒。況該刮地痕之始點與系爭水溝蓋之間相距約二‧六公尺（見附於士林
      地檢署九十年度偵字第七五五八號卷第十三頁之事故現場圖），難認該刮地痕
      即係高易寬撞擊系爭水溝蓋後倒地所造成。原告雖又主張高易寬如係因速度過
      快致控制失當，應係沿其來車方向筆直衝出，不會變更行進方向衝入對向車道
      云云。惟駕駛人高速騎乘機車，對於車行方向亦非全無控制，若稍有不慎控制
      不當即有可能偏離應行之方向。而系爭道路交通事故調查表上肇事經過摘要欄
      雖載有：「‧‧‧疑前輪撞及路邊排水溝凹陷鐵蓋致右側失控倒地‧‧‧」等
      文字（見士林地檢署九十年度偵字第七五五八號卷第十三頁背面），然上開道
      路交通事故調查表為台北市市政府警察局北投分局交通分隊（見士林地檢署九
      十年度偵字第七五五八號卷第十四頁交通事故談話紀錄表）所填製，而其並非
      專業之鑑定機關，且遍觀系爭交通事故相關資料，亦無任何足以支持此一論述
      之證據，況其記載之文字為「疑為．．」，自僅屬臆測之詞，而不能據為有利
      原告之認定。
四、綜上所述，原告不能證明高易寬係因撞及系爭水溝蓋致衝入對向車道與對向來車
    相撞死亡，則原告請求被告連帶給付原告乙○○二百五十二萬一千五百三十元、
    原告丙○○○二百三十九萬一千七百三十元，及均自國家賠償申請狀送達被告之
    當日即九十一年九月三日起至清償日止，按週年利率百分之五計算之法定遲延利
    息，洵屬無據，應予駁回。至原告假執行之聲請，因訴之駁回而失所依據，不予
    准許。
五、原告雖聲請訊問證人戊○○及己○○，然本院依原告呈報之地址及上開偵查卷宗
    所附地址通知，均以遷移不明退回，兩造復不能呈報戊○○及己○○之其他送達
    地址，本院自無從加以訊問。又兩造其餘主張陳述及所提之證據，經本院審酌後
    ，認均不足以影響本判決之結果，均毋庸再予論述，附此敘明。
六、據上論結，原告之訴為無理由，依民事訴訟法第七十八條，判決如主文。
中      華      民      國    九十二    年      十二      月    十九    日
                                        民事第三庭  法      官  黃書苑
右為正本係照原本作成。
如對本判決上訴，須於判決送達後二十日之不變期間內，向本院提出上訴狀。
中      華      民      國    九十二    年      十二      月    十九    日
                                                    法院書記官  趙郁涵


司法院資訊處製作；財團法人民間司法改革基金會備份。
